臺灣高等法院民事判決
109年度上字第471號
上  訴  人  全富發建設開發股份有限公司

法定代理人  王華凌
訴訟代理人  紀亙彥律師
複 代理 人  鈕則慧律師
被 上訴 人  周彥邦
訴訟代理人  李  瑀律師
複 代理 人  許哲銓律師
上列當事人間請求清償債務等事件，上訴人對於中華民國109年3
月4日臺灣桃園地方法院108年度訴字第2641號第一審判決，提起
上訴，本院於109年10月27日言詞辯論終結，判決如下：
    主  文
原判決關於命上訴人給付及負不真正連帶責任部分，及該部分假
執行之宣告，暨除確定部分外之訴訟費用裁判均廢棄。
上開廢棄部分，被上訴人在第一審之訴及假執行之聲請均駁回。
第一審除確定部分外、第二審訴訟費用均由被上訴人負擔。
　　事實及理由
一、上訴人提起上訴後，法定代理人變更為王華凌，有公司變更
    登記表可稽（見本院卷二第134至136頁），並具狀聲明承受
    訴訟（見本院卷二第133頁），核無不合，應予准許。
二、被上訴人主張：伊於民國104年3月16日與上訴人簽訂投資合
    約書（下稱系爭合約），投資上訴人興辦之「桃園市○○區○○
    ○段○○○段000○000000○0000000○○○地號之基地整合暨合併興
    建建物」投資案（下稱系爭投資案），約定投資6股，每股
    新臺幣（下同）100萬元，共計入股600萬元，於3年後結案
    依入股金額50％計付利潤，亦即結案時上訴人應給付伊900萬
    元。上訴人授權開發經理即原審共同被告陳韋清代理簽約，
    並由陳韋清交付面額900萬元之遠期支票1紙予伊，作為系爭
    投資案之擔保。伊已委託訴外人廖嘉慶匯款600萬元予陳韋
    清，再由陳韋清轉交上訴人。嗣因系爭投資案變更，上訴人
    提早於106年中旬結案，並將利潤比例變更為40％，故上訴人
    應給付伊本金600萬元加計利潤240萬元共840萬元。上訴人
    雖將該款項撥付陳韋清，惟遭其侵吞，未生向伊清償之效力
    。陳韋清嗣後陸續付伊335萬元，尚餘505萬元未付，應由上
    訴人依系爭合約負給付責任，或負民法第169條前段規定表
    見代理之授權人責任等情。爰依民法第199條第1項規定、系
    爭合約第5條約定，求為命上訴人給付505萬元及自起訴狀繕
    本送達翌日起算法定遲延利息，並與陳韋清負不真正連帶責
    任之判決（原審為上訴人敗訴之判決，其提起上訴，未繫屬
    本院部分，不予贅述）。
三、上訴人則以：伊未主導興辦或參與系爭投資案，亦無任何與
    系爭投資案有關之金流進出伊之金融機構帳戶，更未授權陳
    韋清與被上訴人簽訂系爭合約。陳韋清非伊員工或經理人，
    僅因斯時其為伊股東女兒之男友，伊才為其辦理勞保。伊既
    未印製陳韋清之名片，亦未製作有關系爭投資案之「實施容
    積管制地區綜合設計鼓勵辦法報告書」（下稱系爭報告），
    陳韋清所稱之工作地點更非伊之辦公處所，自不構成表見代
    理等語，資為抗辯。上訴聲明：㈠原判決關於命上訴人給付
    與負不真正連帶責任部分及該部分假執行之宣告均廢棄。㈡
    上開廢棄部分，被上訴人在第一審之訴及假執行之聲請均駁
    回。㈢如受不利之判決，願供擔保請准宣告免為假執行。
四、被上訴人於104年3月12日委託親友廖嘉慶匯款600萬元至陳
    韋清申設之陽信銀行桃園分行帳號000000000000號帳戶，就
    系爭投資案入股600萬元，並於同年月16日簽署系爭合約，
    在乙方欄簽名、蓋章，惟甲方欄並未蓋用上訴人之公司章及
    負責人章，僅有陳韋清在甲方代理人欄蓋章；陳韋清於同日
    交付面額900萬元、支票號碼AE0000000號、發票日107年3月
    16日、付款人陽信商業銀行（下稱陽信銀行）桃園分行之支
    票1紙予被上訴人收執，嗣已陸續給付335萬元予被上訴人等
    事實，為兩造所不爭執（見本院卷二第171頁），自堪信屬
    實。被上訴人請求上訴人履行系爭合約給付505萬元本息，
    並與陳韋清負不真正連帶責任，則為上訴人以前詞所拒。茲
    就爭點論述如下：
  ㈠上訴人並未授權陳韋清與被上訴人簽訂系爭合約，無須依系
    爭合約負給付責任：
　⒈代理行為須代理人有代理權，並於其代理權限內為之，始直
    接對本人發生效力，此觀民法第103條第1項規定自明。是以
    主張代理權存在者，應就本人授與代理權之利己事實，負證
    明責任。
　⒉被上訴人主張陳韋清有權代理上訴人與其簽訂系爭合約，無
    非以：上訴人為陳韋清投保勞、健保及給付薪資，且因陳韋
    清斯時女友之父親呂鎮源為上訴人之股東，指派陳韋清在土
    地開發部門任職，並擔任上訴人之業務經理，為公司法規定
    之經理人，在執行職務範圍內有權代理上訴人簽訂系爭合約
    ，而對上訴人生效等情，並以陳韋清之名片、105年度綜合
    所得稅各類所得資料清單、勞保投保資料、陳韋清之證言為
    據（見原審卷第17頁、本院卷一第85頁、本院卷二第15至19
    頁、第81至90頁）。惟查：
　　⑴上訴人固不爭執陳韋清曾於104年10月1日在上訴人投保勞
      工保險及就業保險，並於105年4月10日退保等節（見本院
      卷二第172頁），且觀諸陳韋清之105年度所得資料確有上
      訴人之薪資所得14萬5,500元（見本院卷一第85頁）。然
      上訴人為陳韋清投保及申報薪資所得之事實，充其量僅能
      推認陳韋清曾為上訴人之員工，不能證明其曾擔任上訴人
      之經理人，或有代理上訴人簽訂系爭合約之權限。被上訴
      人雖提出載有陳韋清為上訴人業務經理之名片為憑（見原
      審卷第17頁），惟未證明係由上訴人為陳韋清印製或授權
      陳韋清印製，衡諸常情一般人可任意自行在印刷廠委製取
      得各式名片，自不能以名片證明陳韋清曾為上訴人之經理
      人，或有代理上訴人簽訂系爭合約之權限。又被上訴人既
      未證明陳韋清為上訴人之經理人，則其另主張：陳韋清依
      公司法第31條第2項、第36條規定對外得為上訴人管理事
      務及簽名之經理人權限，遭上訴人內部限制，不得對抗善
      意之被上訴人云云，亦屬無據。
　　⑵證人陳韋清雖於本院結證稱：伊當時是上訴人老闆呂鎮源
      女兒之男友，在上訴人之土地開發部工作2年，只有伊1個
      員工，伊沒有支薪，也沒有底薪，有業績才有薪水等語（
      見本院卷二第82頁）。然細繹上訴人之公司變更登記表（
      見本院卷二第97至111頁），並未記載呂鎮源曾為上訴人
      之經理人或董事，其自無對外代表上訴人之權限，亦無從
      指派陳韋清擔任上訴人之業務經理處理土地開發事務，更
      不能授權陳韋清代理上訴人簽署系爭合約。證人陳韋清亦
      於本院結證稱：呂鎮源有看過系爭合約，他把投資額度轉
      給伊，故伊收到被上訴人匯款之600萬元後，提領交給呂
      鎮源；伊沒有代表上訴人，伊只是投資者，呂鎮源就是針
      對伊，系爭投資案分配利潤時，是由呂鎮源將840萬元匯
      給伊，不是上訴人匯款等語（見本院卷二第83至85頁、第
      87至89頁）。可認定呂鎮源指派陳韋清處理土地開發事務
      ，僅係基於呂鎮源個人身分將投資額度讓給陳韋清，而非
      代表上訴人授權陳韋清處理土地開發事務，自不能證明陳
      韋清為上訴人之經理人，或有代理上訴人與被上訴人簽訂
      系爭合約之權限。足徵被上訴人主張：呂鎮源依上訴人內
      部授權將對外引資額度分配予陳韋清，使其輾轉取得對外
      得以上訴人名義簽署系爭合約之權限云云，僅係臆測之詞
      ，不足採信。
　⒊準此，被上訴人所舉證據均不足以證明陳韋清曾為上訴人之
    經理人或曾獲上訴人授權，足見陳韋清並無代理上訴人簽署
    系爭合約之權限，系爭合約對上訴人自不生效力。是被上訴
    人依民法第199條第1項規定、系爭合約第5條約定，請求上
    訴人給付505萬元本息，並與陳韋清負不真正連帶責任，自
    屬無據。
  ㈡上訴人並無積極行為表示以代理權授與陳韋清，不負民法第1
    69條前段規定之授權人責任：
　⒈由自己之行為表示以代理權授與他人者，對於第三人應負授
    權人之責任，固為民法第169條前段所明定，惟此項規定，
    必須本人有具體可徵之積極行為，足以表見其將代理權授與
    他人之事實，方足當之。倘無此表見外觀之事實，即不應令
    其對第三人負授權人之責任，且主張有此事實者，應負證明
    責任。
　⒉被上訴人主張上訴人應負民法第169條前段規定之授權人責任
    ，無非以：陳韋清在上訴人之土地開發部門工作，持有上訴
    人之名片及上訴人名義開發系爭投資案之系爭報告，使被上
    訴人誤認陳韋清有代理簽約之權限，且呂鎮源放任陳韋清以
    上訴人名義從事法律行為，並為其印製名片、投保勞健保及
    申報薪資扣繳，使陳韋清誤認有代理簽約之權限，故有雙重
    表見外觀等情，並以陳韋清之名片、105年度綜合所得稅各
    類所得資料清單、勞保投保資料、系爭報告為憑（見原審卷
    第17頁、本院卷一第85頁、第243至250頁、本院卷二第15至
    19頁）。然查：
　　⑴依證人陳韋清上開證述可知，其老闆為呂鎮源，土地開發
      部門僅其1人。惟上訴人否認有土地開發部門，亦否認陳
      韋清工作地點為上訴人辦公處所及為陳韋清印製名片，被
      上訴人均未舉證證明上情，自不能以印有陳韋清為上訴人
      業務經理之名片，即謂上訴人有以積極行為表示以代理權
      授與陳韋清簽訂系爭合約。至於系爭報告雖記載「桃園市
      ○○區○○○段○○○段000地號等4筆新建工程」之起造人為上訴
      人（見本院卷一第243頁），然上訴人已否認其形式證據
      力（見本院卷二第169頁）；證人陳韋清亦證稱對該報告
      無印象等語（見本院卷二第87頁），且該報告為繕打列印
      之文件，無經上訴人確認之證明，自無法認定為上訴人所
      製作，而推認上訴人有以該報告表示授與陳韋清代理權之
      表見事實。
　　⑵上訴人為陳韋清投保及辦理薪資扣繳，固如前述，然屬上
      訴人內部作業，並未表現在外，被上訴人無從得知，自非
      上訴人表示以代理權授與他人之積極行為。至陳韋清是否
      誤認其有代理上訴人簽約之權限，係其主觀認知問題，與
      民法第169條前段規定之表見代理無涉，無從因之課予上
      訴人表見代理之授權人責任。
　⒊準此，被上訴人所舉證據均不足以證明上訴人有何積極行為
    表示以代理權授與陳韋清，自無表見代理之授權外觀，核與
    民法第169條前段規定之要件不符。是被上訴人主張上訴人
    應負授權人責任，依民法第199條第1項規定、系爭合約第5
    條約定，請求上訴人給付505萬元本息，並與陳韋清負不真
    正連帶責任，自屬無據。
五、綜上所述，被上訴人依民法第199條第1項規定、系爭合約第
    5條約定，請求上訴人給付505萬元，及自起訴狀繕本送達翌
    日起至清償日止，按週年利率5％計算之利息，並與陳韋清負
    不真正連帶責任，均非有據，不應准許。原審就此部分為上
    訴人敗訴之判決，容有未洽。上訴意旨指摘原判決此部分不
    當，求予廢棄改判，為有理由，應由本院廢棄改判如主文第
    2項所示。
六、本件事證已臻明確，兩造所為其餘攻擊、防禦及舉證，經本
    院審酌後，認與判決結論均無影響，爰不一一論列，附此敘
    明。
七、據上論結，本件上訴為有理由，依民事訴訟法第450條、第7
    8條，判決如主文。
中　　華　　民　　國　　109 　年　　11　　月　　10　　日
                  民事第十八庭 
                        審判長法  官  黃明發
                              法  官  周美雲
　　　　　　　　　　　　　　　法  官  賴彥魁   
正本係照原本作成。
如不服本判決，應於收受送達後20日內向本院提出上訴書狀，其
未表明上訴理由者，應於提出上訴後20日內向本院補提理由書狀
（均須按他造當事人之人數附繕本）上訴時應提出委任律師或具
有律師資格之人之委任狀；委任有律師資格者，另應附具律師資
格證書及釋明委任人與受任人有民事訴訟法第466條之1第1項但
書或第2項（詳附註）所定關係之釋明文書影本。如委任律師提
起上訴者，應一併繳納上訴審裁判費。
中　　華　　民　　國　　109 　年　　11　　月　　11　　日
                              書記官  高瑞君  
附註：
民事訴訟法第466條之1（第1項、第2項）：
對於第二審判決上訴，上訴人應委任律師為訴訟代理人。但上訴
人或其法定代理人具有律師資格者，不在此限。
上訴人之配偶、三親等內之血親、二親等內之姻親，或上訴人為
法人、中央或地方機關時，其所屬專任人員具有律師資格並經法
院認為適當者，亦得為第三審訴訟代理人。